【裁判字號】    95,訴,144
【裁判日期】    950331
【裁判案由】    拆屋還地等
【裁判全文】
臺灣臺南地方法院民事判決               95年度訴字第144號
原      告  台灣糖業股份有限公司
法定代理人  甲○○
訴訟代理人  葉天祐律師
被      告  丙○○
            乙○○
上列當事人間請求拆屋還地事件， 經本院於民國95年3月22日言
詞辯論終結，判決如下：
    主      文
被告應將坐落臺南縣新營市○○段一五五地號土地上，如附圖所
示編號Ａ部分，面積三十點四平方公尺、同段一五六地號土地上
，如附圖所示編號Ｂ部分，面積三八點五平方公尺上木樑石棉瓦
造地上物拆除，並將上開土地返還原告。
訴訟費用由被告負擔。
本判決於原告以新臺幣參拾捌萬元為被告供擔保後，得假執行。
    事實及理由
一、本件原告起訴主張：緣坐落臺南縣新營市○○段155、156地
    號土地（下稱系爭土地）係原告所有，因被告之父親賴貴配
    住系爭土地上門牌號碼臺南縣新營市○○路 22巷248號宿舍
    之關係，被告竟未經原告同意，即擅自在該宿舍旁系爭土地
    上如附圖所示編號Ａ、Ｂ部分興建木樑石棉瓦造地上物，而
    無正當權源占有使用如附圖所示編號Ａ、Ｂ部分之土地，面
    積各為30.4、38.5平方公尺。又系爭土地之所有權人原即係
    原告， 土地登記謄本所載登記日期民國57年5月29日僅係分
    割轉載而已。再者，系爭土地為已登記之不動產，不生被告
    所辯時效取得所有權或地上權之問題，且被告係未經原告同
    意之無權占有，亦不生其上建物訴請拆屋還地時應予補償之
    問題。另被告丙○○被訴竊佔罪係因追訴權罹於時效而經臺
    灣臺南地方法院檢察署檢察官以 80年度營偵字第512號為不
    起訴處分確定，非謂被告丙○○有占有使用系爭土地之正當
    權源。 為此，爰依民法第767條所有權人之物上請求權，請
    求被告應將在系爭土地上如附圖所示編號Ａ、Ｂ部分興建之
    木樑石棉瓦造地上物拆除，並將上開無權占有使用之土地返
    還原告。 並聲明：如主文第1項所示，並陳明願供擔保請准
    宣告假執行。
二、被告則以：系爭土地上如附圖所示編號Ａ、Ｂ部分之土地，
    被告自48年間即占有使用，迄80年間原告對被告丙○○提出
    竊佔罪之告訴前，均未有人表示異議，被告即取得使用系爭
    土地上如附圖所示編號Ａ、Ｂ部分土地之使用權，且原告所
    提刑事竊佔告訴，業經臺灣臺南地方法院檢察署檢察官以80
    年度營偵字第512號為不起訴處分確定。 又依被告之戶籍謄
    本， 可知被告早於系爭土地於57年5月29日分割轉載登記於
    原告前之48年間即設籍於系爭土地上門牌號碼臺南縣新營市
    ○○路22巷248號房屋， 足認被告自48年間即占有使用系爭
    土地上如附圖所示編號Ａ、Ｂ部分之土地。又本件被告自48
    年起即占有使用系爭土地上如附圖所示編號Ａ、Ｂ部分之土
    地迄今，依法應已因時效而取得上開土地之所有權或地上權
    。從而，原告請求被告拆除被告所興建之木樑石棉瓦造地上
    物時，依民法第840條之規定，應對被告依該建築物之時價
    為補償等語置辯，並聲明：請求判決駁回原告之訴。
三、兩造不爭執之事實：
（一）系爭土地現為原告所有。
（二）被告現在如臺南縣鹽水地政事務所95年1月9日土地複丈成
      果圖即附圖所示 Ａ、Ｂ部分土地上搭蓋木樑石棉瓦建物1
      棟。
四、原告主張系爭土地係現為原告所有，被告未經原告同意，即
    擅自在系爭土地上如附圖所示編號Ａ、Ｂ部分興建木樑石棉
    瓦造地上物1棟， 現系爭土地如附圖編號Ａ、Ｂ部分仍遭被
    告占有使用等情（占用之位置、面積及範圍如附圖所示）等
    事實，業據原告提出被侵土地位置圖1紙、現場照片1幀、土
    地登記第2類謄本2紙及地籍謄本1紙為證 （見本院94年度營
    簡調字第58號卷第6頁至第9頁），復經本院於94年11月25日
    會同臺南縣鹽水地政事務所測量人員履勘現場屬實，並製有
    勘驗測量筆錄及土地複丈成果圖各1份在卷 （見本院94年度
    營簡調字第30頁、第31頁、第34頁）可按，復為被告所不爭
    執，堪信原告此部分之主張為真實。
五、惟原告主張被告係無權占有， 依民法第767條所有權人之物
    上請求權，得請求被告將在系爭土地上，如附圖所示編號Ａ
    部分，面積30.4平方公尺，如附圖所示編號Ｂ部分，面積38
    .5 平方公尺上木樑石棉瓦造地上物拆除， 並將土地返還原
    告乙情，則為被告所否認，並以前揭情詞置辯。是本件應審
    究者厥為：被告是否有占有使用系爭土地上如附圖所示編號
    Ａ、編號Ｂ部分土地之正當權源，而致原告不得據民法第76
    7條所有權人之物上請求權，請求被告拆屋還地？經查：
（一）按當事人主張有利於己之事實者，就其事實有舉證之責任
      ，民事訴訟法277條前段定有明文。 又按以所有之意思，
      20年間和平繼續占有他人未登記之不動產者，得請求登記
      為所有人；以所有之意思，10年間和平繼續占有他人未登
      記之不動產，而其占有之始為善意並無過失者，得請求登
      記為所有人，民法第769條、第770條分別定有明文。又按
      以所有之意思，20年間和平繼續占有他未登記之不動產者
      ，依民法第769條規定，固得請求登記為所有人， 惟主張
      以所有之意思而為占有者，除必須證明其有占有之事實外
      ，尚應證明其占有係本於所有之意思，否則，其占有縱已
      滿20年期間，仍難本於上述取得時效之規定，請求登記為
      所有人（最高法院73年度台上字第4439號判決意旨參照）
      。是依前揭法條規定及最高法院判決意旨，依時效取得所
      有權之標的，須為他人「未登記」之不動產，且主張時效
      取得所有權之人，除須證明占有之事實外，尚須證明以所
      有之意思而占有，如為10年之短期時效者，應再證明其占
      有之始為善意並無過失，本件被告抗辯時效取得所有權，
      自應就上開要件負舉證責任。查本件被告抗辯系爭土地上
      如附圖所示編號Ａ、Ｂ部分之土地自48年間即由其等占有
      使用迄今，依民法之規定已因時效而取得系爭土地上如附
      圖所示編號Ａ、Ｂ部分土地之所有權乙節，為原告所否認
      ，被告雖提出戶籍謄本1份（見本院卷第34頁、3 4-1 頁
      ）以佐其所辯上情，然縱認被告早於48年間即設籍於系爭
      土地上門牌號碼臺南縣新營市○○路22巷248號房屋，惟
      此與被告是否自是時即已占有使用系爭土地上如附圖所示
      編號Ａ、Ｂ部分之土地，係屬兩事，且被告乙○○（35
      年1月10日生）、丙○○（38年2月24日生）48年時年僅約
      13歲、10歲，有戶籍謄本2份附卷（見本院94年度營簡調
      字第58號卷第21頁至第22頁），衡情應無實力於是時起即
      占有使用系爭土地上如附圖所示編號Ａ、Ｂ部分之土地，
      且被告又未能舉證以實其說，其等抗辯顯不足採。況系爭
      土地為「已登記」原告所有之土地，自非得依時效取得所
      有權之標的。縱認系爭土地於57年5月29日間始登記為原
      告所有，且被告確自48年間以所有之意思，和平繼續占有
      系爭土地上如附圖所示編號Ａ、Ｂ部分之土地，且其等占
      有之始為善意並無過失，亦未達短期時效取得之10年期間
      。故而，被告抗辯其等因時效而取得所有權，而得占有使
      用系爭土地，顯屬無據。
（二）次按未登記之土地無法聲請為取得地上權之登記，故依民
      法第 772條準用同法第769條及第770條主張依時效而取得
      地上權時，顯然不以占有他人未登記之土地為必要。苟以
      行使地上權之意思，20年間和平繼續公然在他人土地上有
      建築物或其他工作物或竹木者，無論該他人土地已否登記
      ，均得請求登記為地上權人（最高法院60年台上字第4195
      號判例意旨參照）。又按土地占有人因時效而取得地上權
      登記請求權者，向該管地政機關聲請為地上權登記，如經
      地政機關受理，受訴法院固應就占有人是否具備取得地上
      權之要件，為實體上之裁判，惟此之向該管地政機關為地
      上權登記之聲請，限於土地所有人對占有人提起拆屋還地
      訴訟前為之，蓋因時效而取得地上權登記請求權者，不過
      有此請求權而已，在未登記為地上權人以前，仍不得據以
      對抗土地所有人而認其非無權占有（最高法院88年度台聲
      字第203號判決意旨參照）。是依前揭最高法院判例及判
      決意旨，不論他人是否已登記之不動產，均得為時效取得
      地上權之標的，且因時效而取得地上權登記請求權者，不
      過有此請求權而已，在未登記為地上權人以前，仍不得據
      以對抗土地所有人而認其非無權占有。故原告主張系爭土
      地為已登記之不動產，不生被告所辯時效取得地上權之問
      題云云，容有未洽。惟查本件被告抗辯系爭土地上如附圖
      所示編號Ａ、Ｂ部分之土地自48年間即占有使用，依民法
      之規定已因時效而取得上開土地之地上權乙節，為原告所
      否認，且被告或謂其等係本於所有之意思占有上開土地或
      謂係基於行使地上權之意思占有上開土地，前後已有不一
      ，且同前揭說明，被告上開設立戶籍之行為，與被告是否
      自48年起即已占有使用系爭土地上如附圖所示編號Ａ、Ｂ
      部分之土地，係屬兩事，被告迄又未能舉證以實其說，其
      等此部分之抗辯亦不足採。
（三）再按所有人對於無權占有或侵奪其所有物者，得請求返還
      之。對於妨害其所有權者，得請求除去之。有妨害其所有
      權之虞者，得請求防止之，民法第767條定有明文。 又按
      以無權占有為原因，請求返還所有物之訴，被告對原告就
      其物有所有權存在之事實無爭執，而僅以非無權占有為抗
      辯者，原告於被告無權占有之事實，無舉證責任。被告應
      就其取得占有，係有正當權源之事實證明之。如不能證明
      ，則應認原告之請求為有理由（最高法院72年度台上字第
      1552號判決、85年度台上字第1120號判決意旨參照）。查
      系爭土地上如附圖所示編號Ａ、Ｂ部分之土地，現為原告
      所有，被告又自承兩造間無租賃或使用借貸關係（見本院
      卷第30頁），且其等抗辯因時效而取得所有權或地上權乙
      節，均不足採，已詳如前述。雖被告丙○○被訴竊佔系爭
      土地一案，業經臺灣臺南地方法院檢察署檢察官以80年度
      營偵字第512號為不起訴處分確定， 惟被告丙○○係因被
      訴竊佔罪之追訴權時效既已完成，而經檢察官為不起訴處
      分確定，業經本院依職權調閱該偵查案卷查明屬實，並有
      該不起訴處分書1份附卷足參， 非謂被告丙○○有占有使
      用系爭土地之正當權源。本件被告既未舉證證明有何占有
      使用系爭土地上如附圖所示編號Ａ、Ｂ部分土地之正當權
      源，則原告主張被告係無權占有，並依據前揭法條所定，
      請求被告應將占有土地上之建物予以拆除，並將土地返還
      原告，自無不合。
六、綜上所述，被告既無占有使用系爭土地上如附圖所示編號Ａ
    、Ｂ部分土地之正當權源，則原告本於所有權人之地位，依
    民法第767條物上請求權之法律關係， 請求被告應將系爭土
    地上如附圖所示Ａ、Ｂ占有部分之木樑石棉瓦造地上物拆除
    ，並將土地返還原告，即屬有據，應予准許。
七、原告陳明願供擔保，聲請宣告假執行，核無不合，爰酌定相
    當之擔保金額，准許之。
八、又本件判決結果已臻為明確，兩造其餘攻擊防禦方法，經本
    院斟酌後，認對於判決結果已不生影響，爰不逐一論述，併
    予敘明。
九、據上論結，原告之訴為有理由，依民事訴訟法第第78條、第
    第85條第1項前段、第390條第2項，判決如主文。
中    華    民    國    95    年     3    月    31    日
                  民事第四庭    法  官  陳金虎
以上為正本係照原本作成。
如對本判決上訴，須於判決送達後20日內向本院提出上訴狀（須
附繕本）。
中    華    民    國    95    年    4     月    3     日
                                書記官  謝文心


司法院資訊處製作；財團法人民間司法改革基金會備份。
